---
title: "Data Science, </br>Séance 3 : SQL base de données"
author: "Etienne Côme"
date: "21 novembre 2018"
output:
  revealjs::revealjs_presentation:
    theme: night
    transition: none
    self_contained: true
    css: slides.css
  beamer_presentation:
    toc: false
    incremental: false
---

```{r setup, include=FALSE}
knitr::opts_chunk$set(echo = FALSE)
```

## Base de données relationnelles
<ul>
<li> Développer dans les années 70
<li> Permet de stocker des volume importants
<li> Permet d'éviter la redondance
<li> Inspirer de l'algèbre relationnel
<li> ~ Standardiser avec le langage SQL
<li> Difficulté de distribuer sur plusieurs machines</br>
&rarr; Développement des bases noSQL : Mongo, Cassandra, ...
</ul>


## Base de données relationnelles

Différentes systèmes de gestion de base de données (SGBD) plus ou moins standardisé :</br>

<ul> 
<li> Libres : <a href="http://www.mysql.fr/">mySQL</a>, <a href="http://www.postgresql.org/">PostGreSQL</a>, ...
<li> Fermées : <a href="http://www.oracle.com/us/products/database/overview/index.html">Oracle</a>, <a href="http://en.wikipedia.org/wiki/Microsoft_SQL_Server">Microsoft SQL Server</a>, ...
</ul>
pour cette séance :
<h4><a href="">SQLite</a></h4>
Base utilisée pour les exercices, pas de serveur à configurer embarqué dans un fichier sqlite.



## Algèbre Relationnelle 
<h4>Relations (ou table) :</h4>
Ensemble de n-uplets

<h4>Algèbre</h4>
Définition d'opération élémentaires permettant d'extraire les informations recherchées. </br>
Ces opérations prennent une (opérateurs unaires) ou deux relations (opérateurs binaires) et fournissent une relation en résultat.



## Algèbre Relationnelle 
<h4>Opérations <i class="red">unaire</i> de base de l'algèbre relationnel</h4>
à partir d'un ensemble A, obtenir un ensemble B
<ul>
<li><span class="green">Sélection (ou projection), $B=\sigma_s(A)$ : </span></br> contenant uniquement les n-uplets de A qui correspondent à certains critères 
</br><span class="blue">&rarr;Suppression de lignes</span> 
<li> <span class="green">Restriction, $B=\pi_r(A)$</span> :</br> dont les n-uplets contiennent certaines composantes des n-uplets de A
</br><span class="blue">&rarr;Suppression de colonnes</span> 
</ul>


## Algèbre Relationnelle
<h4>Opérations <i class="red">binaire</i> de base de l'algèbre relationnel</h4>
à partir des ensembles A et B, obtenir un ensemble C
<ul>
<li><span class="green">Union, $C=A \cup B$</span> :</br> qui contient les n-uplets présents dans A ou dans B
<li><span class="green">Différence, $C = A - B$</span> :</br> qui contient les n-uplets présents dans A mais pas dans B
<li><span class="green">Produit cartésien, $C = A \times B$</span> :</br> qui contient des n-uplets qui sont toutes les combinaisons possibles des n-uplets de A avec les n-uplets de B.
</ul>

## Algèbre Relationnelle 
<h4>Opérations <i class="red">binaire</i> <i class="green">dérivées</i> de l'algèbre relationnel</h4>
à partir des ensembles A et B, obtenir un ensemble C
<ul>
<li><span class="green">Jointure, $C=A \bowtie_q B = \sigma_q(A \times B)$</span> :</br> qui est le produit cartésien de chaque n-uplet de A pour lesquels il existe des n-uplets de B où la valeur de la composante M de A est identique à la valeur de la composante N de B
<li><span class="green">Intersection, $C = A \cup B = A - ( A - B )$</span> :</br> qui contient les n-uplets présents à la fois dans A et dans B
<li><span class="green">Division, $C = A \div B = \pi_r(A) - \pi_r((\pi_r(A)\times B)-A)$</span> :</br> qui contient des n-uplets qui sont toutes les combinaisons possibles des n-uplets de A avec les n-uplets de B.
</ul>



##
<h2 class="red">SQL : </h2> <h2 class="red">Structured </h2><h2 class="red">Query</h2> <h2 class="red">Langage</h2>


## SQL

<h4 class="green">Interrogation des données</h4>
<pre><code class="sql">SELECT * FROM table WHERE conditions</code></pre>
<h4 class="blue">Définition de la structure des données</h4>
<pre><code class="sql">CREATE TABLE, ALTER TABLE, DROP TABLE</code></pre>
<h4 class="purple">Manipulation des données <a href="http://fr.wikipedia.org/wiki/CRUD">(C.R.U.D)</a></h4>
<pre><code class="sql">INSERT, UPDATE, DELETE</code></pre>
+ contraintes (intégrité)</br>
+ gestion des droits



## SQL, Structure d'une requête simple

<h4>Sélection des attributs</h4>
<pre><code class="c">SELECT attr1 as a, attr2 as b</code></pre>
<h4>Liste des relations concernées par la requête</h4>
<pre><code class="c">FROM table1 as t1, table2 as t2</code></pre>
<h4>Opération de restriction (conditions)</h4>
<pre><code class="c">WHERE t1.attr1=t2.attr2 AND t1.attr3> 5</code></pre>

Le résultat est l’ensemble de TOUS les n-uplets (pas de suppression des doublons) respectant la condition 
et contenant uniquement les attributs indiqués.


## SQL, la clause WHERE
<h4>Les différents opérateurs</h4>
<ul>
<li> Opérateurs relationnels : <, <=, =, <>, >=, > 
<li> Opérateurs arithmétiques : +, -, *, / 
<li> Opérateurs logiques : AND, OR, NOT 
<li> Autres : LIKE, BETWEEN, IS NULL, IN, EXISTS, ...
</ul>
</br>
<h4>Like, matching partiel sur les chaînes de caractères :</h4>
<pre><code class="sql">SELECT NomF, VilF, AdrF FROM Fournisseur 
WHERE VilF LIKE 'Saint%' OR VilF LIKE '_aint%'</code>
</pre>
<h4>Between, condition sur un range :</h4>
<pre><code class="sql">SELECT * FROM Fournisseur WHERE NomF BETWEEN 'A%' AND 'G%'
</code>
</pre>



## SQL, produit cartésien :
<h4>From + plusieurs tables :</h4>
<ul>
<li>Possibilité d'utiliser des alias (as)
</ul>
</br>
<h4>Exemple :</h4>
<pre><code class="sql">SELECT f.NomF, f.VilF, l.nomP FROM Fournisseur AS f, Livraison AS l</code>
</pre>



## SQL, jointure :

<h4>Produit cartésien + where + foreign.key=primary.key :</h4>
<pre><code class="sql">SELECT f.NomF, f.VilF, l.nomP 
FROM Fournisseur AS f, Livraison AS l 
WHERE f.NoF = l.NoF</code>
</pre>
<h4>Possibilité de rajouter des conditions</h4>
<pre><code class="sql">SELECT f.NomF, f.VilF, l.nomP 
FROM Fournisseur AS f, Livraison AS l 
WHERE f.NoF = l.NoF and f.VilF LIKE 'P%'</code>
</pre>


## SQL, l'opérateur GROUP BY :
<h4>Possibilités</h4>
<ul>
<li> Comptage : COUNT, COUNT DISTINCT 
<li> Arithmètique : AVG, SUM, ...  
<li> Conditions sur le groupe : HAVING 
</ul>
</br></br>
<h4>Exemples :</h4>
Comptage des fournisseurs par villes :
<pre><code class="sql">SELECT COUNT(DISTINCT NomF), VilF FROM Fournisseur GROUP BY VilF</code></pre>
Comptage des fournisseurs pour les villes ayant + de 5 fournisseurs :
<pre><code class="sql">SELECT COUNT(DISTINCT NomF), VilF FROM Fournisseur 
GROUP BY VilF HAVING COUNT(DISTINCT NomF)>5</code>
</pre>


## SQL, l'opérateur ORDER BY
<h4>Gestion du tri de la table</h4>
<ul>
<li> DESC : descending, ASC : ascending 
<li> LIMIT : pour limiter le nombre de résultats retourner
</ul>
</br>
<h4>Exemples :</h4>
<pre><code class="sql">SELECT NomF, VilF, AdrF 
FROM Fournisseur 
WHERE VilF LIKE 'Saint%' 
ORDER BY NomF DESC LIMIT 10</code>
</pre>


## SQL, chaine de charactères et dates
Pas forcément uniformisé entre les différents système de bdd
<h4>Concatenation :</h4>
<ul>
<li> || : sqlite 
<li> CONCAT() : mySQL, PostgreSQL,...
</ul>
<h4>Dates :</h4>
<ul>
<li> STRFTIME('%s',attr), DATE(attr) : sqlite
<li> DATE_FORMAT(attr,'%H'), DATE_SUB(attr1,attr2) : mySQL
<li> ...
</ul>
<h4>Exemples (sqlite):</h4>
<pre><code class="sql">SELECT MIN(strftime('%s',l.Date)), VilF, AdrF, NomF 
FROM Livraison AS l, fournisseur AS f GROUP BY NomF
</code>
</pre>




## SQL, définition d'un schéma
<ul>
<li>Définition des variables (type)
<li>Contraintes d'unicité
<li>Primary key, Foreign key
<li>Index
</ul>
<h4>Exemples :</h4>
<pre><code class="sql">CREATE TABLE artist(
  artistid    INTEGER PRIMARY KEY, 
  artistname  TEXT
);
CREATE UNIQUE INDEX artistname ON artist(artistname);
CREATE TABLE track(
  trackid     INTEGER, 
  trackname   TEXT, 
  trackartist INTEGER,
  FOREIGN KEY(trackartist) REFERENCES artist(artistid)
);
</code></pre>

## SQL, définition d'un schéma
<h4>Schéma ?</h4>
<ul>
<li>Liste des tables, des variables
<li>+ types 
<li>Contraintes d'unicité
<li>Primary key, Foreign key
<li>Index
</ul>
</br>

<h4>Normalisation</h4>
<ul>
<li>Éliminer les redondances
<li>Décomposer les relations
<li>1FN, 3FN,...
</ul>
</br>



## <span class="green">Mettre sous forme normalisé une base stockant des informations sur des films (producteur, réalisateur, acteurs, budget, recette)</span> {data-background="#fff"}






## Schéma et normalisation
<h4>Correction</h4>
<pre><code class="sql">CREATE TABLE realisateur(
  realid    INTEGER PRIMARY KEY,
  name      TEXT,
  adresse   TEXT
};
CREATE TABLE producteur(
  prodid    INTEGER PRIMARY KEY,
  name      TEXT,
  adresse   TEXT
};
CREATE TABLE acteurs(
  acteurid  INTEGER PRIMARY KEY,
  name      TEXT,
  adresse   TEXT
};
</code></pre>



## Schéma et normalisation
<h4>Correction</h4>
<pre><code class="sql">CREATE TABLE film(
  filmid    INTEGER PRIMARY KEY, 
  budget    INTEGER,
  recette   INTEGER,
  realid    INTEGER,
  FOREIGN KEY(realid) REFERENCES realisateur(realid),
  prodid    INTEGER,
  FOREIGN KEY(prodid) REFERENCES producteur(prodid)
);
CREATE TABLE role(
  filmid    INTEGER NOT NULL,
  FOREIGN KEY(filmid) REFERENCES film(filmid),
  acteurid  INTEGER NOT NULL,
  FOREIGN KEY(acteurid) REFERENCES acteur(acteurid),
  PRIMARY KEY(filmid,acteurid)
);
</code></pre>



##  SQL, opérations C.R.U.D
<ul>
<li> Create : CREATE
<li> Read : SELECT
<li> <span class="red">Update : UPDATE</span>
<li> <span class="red">Delete : DELETE</span>
</ul>
</br></br>
<h4>Exemples</h4> 
<pre><code class="sql">/* mise à jour */
UPDATE artist SET artistname = 'unknown' WHERE artistname = ''
/* suppression */
DELETE FROM artist WHERE artistname = ''  
</code></pre>



## Package sqldf

<ul>
<li>Permet de se connecter à une base 
<li>$\neq$ drivers
<li>Retourne une data.frame
</ul>
&nbsp;
</br></br>
<h4>Exemples : </h4>
```{r echo=TRUE,warning=FALSE}
library(sqldf)
# importer a partir d'un fichier
routes = read.csv("./data/exo4.gtfs/routes.txt")
sqldf("select route_id, route_desc from routes limit 5")
```


## <span class="green"> Importer les données du dossier ./data/exo4.gtfs </span> {data-background="#fff"}
<span class="green">
La structures des tables correpond à celle du format gtfs défini ici <a href="https://developers.google.com/transit/gtfs/">https://developers.google.com/transit/gtfs/</a>
</span>

## Importation des données ?
<h4> importer a partir d'un fichier</h4>
```{r echo=TRUE,warning=FALSE}
routes = read.csv("./data/exo4.gtfs/routes.txt")
agency = read.csv("./data/exo4.gtfs/agency.txt")
calendar = read.csv("./data/exo4.gtfs/calendar.txt")
stop_times = read.csv("./data/exo4.gtfs/stop_times.txt")
stops = read.csv("./data/exo4.gtfs/stops.txt")
trips = read.csv("./data/exo4.gtfs/trips.txt")
```



## <span class="green"> Combien de trips, routes et stops ? </span>{data-background="#fff"}


## Combien de trips, routes et stops ?
<h4>Correction</h4>
Un simple count(*) :
<pre><code class="sql">SELECT count(*) FROM trips</code></pre>
en R, en utilisant sqldf :
```{r echo=TRUE,warning=FALSE}
sqldf("select count(*) from trips")
sqldf("select count(*) from routes")
sqldf("select count(*) from stops")
```

## <span class="green"> Afficher les 5 premières lignes de la table stop_time ?</span>{data-background="#fff"}
</section>

## Afficher les 5 premières lignes de la table stop_time ?
<h4>Correction</h4>
Un simple select * avec un limit :
<pre><code class="sql">SELECT * FROM stop_times LIMIT 5</code></pre>
en R, en utilisant sqldf :
```{r echo=TRUE,warning=FALSE}
sqldf("select trip_id,arrival_time from stop_times limit 5")
```


## <span class="green"> Combien d'arrêts dans chaque trips ?</span>{data-background="#fff"}


## Combien d'arrêts dans chaque trips ?
<h4>Correction</h4>
Un count avec un group by :
<pre><code class="sql">SELECT COUNT(*) AS nbstops, * FROM stop_times GROUP BY trip_id</code></pre>
en R, en utilisant sqldf :
```{r echo=TRUE,warning=FALSE}
query="select count(*) as nbstops, trip_id from stop_times 
  group by trip_id limit 5"
sqldf(query)
```


## <span class="green"> Le trip avec le + de stops ?</span>{data-background="#fff"}
</section>

## Le trip avec le + de stops ?
<h4>Correction</h4>
Un count avec un group by :
<pre><code class="sql">SELECT COUNT(*) AS nbstops, * 
FROM stop_times 
GROUP BY trip_id 
ORDER BY nbstops 
DESC LIMIT 1</code></pre>
en R, en utilisant sqldf :
```{r echo=TRUE,warning=FALSE}
query="select count(*) as nbstops, * from stop_times 
group by trip_id order by nbstops desc limit 1"
sqldf(query)
```




## <span class="green">  Les routes avec + de 500 trips ?</span>{data-background="#fff"}


## Les routes avec + de 500 trips ?
<h4>Correction</h4>
Un count avec un group by + distinct + jointure + having :
<pre><code class="sql">SELECT COUNT(DISTINCT t.trip_id), t.route_id, r.route_long_name 
FROM trips AS t, routes AS r 
WHERE t.route_id=r.route_id 
GROUP BY r.route_id 
HAVING COUNT(DISTINCT t.trip_id)>500</code></pre>
en R, en utilisant sqldf :
```{r echo=TRUE,warning=FALSE}
query="select count(distinct t.trip_id), t.route_id, r.route_long_name 
from trips as t, routes as r 
where t.route_id=r.route_id 
group by r.route_id 
having count(distinct t.trip_id)>500 limit 5"
sqldf(query)
```

## <span class="green"> Le stop avec le + de trips ?</span>{data-background="#fff"}




## Le stop avec le + de trips ?
<h4>Correction</h4>
Un count avec un group by + order by + limit :
<pre><code class="sql">SELECT COUNT(*) AS nbtrips, stop_id
FROM stop_times 
GROUP BY stop_id 
ORDER BY nbtrips DESC
LIMIT 1</code></pre>
en R, en utilisant sqldf :
```{r echo=TRUE,warning=FALSE}
query="select count(*) as nbtrips, stop_id
from stop_times 
group by stop_id 
order by nbtrips desc
limit 1"
sqldf(query)
```

## <span class="green"> Le nombre de routes par stop ?</span>{data-background="#fff"}


## Le nombre de routes par stop ?

<h4>Correction</h4>
Un count distinct avec un group by + jointures :
<pre><code class="sql">SELECT COUNT(DISTINCT  ro.route_id) AS nbroutes, 
st.stop_id, tr.trip_id 
FROM stop_times AS st,trips AS tr,routes AS ro 
WHERE st.trip_id=tr.trip_id AND tr.route_id=ro.route_id 
GROUP BY stop_id</code></pre>
en R, en utilisant sqldf :
```{r echo=TRUE,warning=FALSE}
query="select count(distinct  ro.route_id) as nbroutes, 
st.stop_id, tr.trip_id 
from stop_times as st,trips as tr,routes as ro 
where st.trip_id=tr.trip_id and tr.route_id=ro.route_id 
group by stop_id limit 5"
sqldf(query)
```




## <span class="green">  Les stops avec le + de routes ? </br>(avec leur noms)</span>{data-background="#fff"}

## Les stops avec le + de routes ? </br>(avec leur noms)
<h4>Correction</h4>
Un count distinct avec un group by + jointures :
<pre><code class="sql">SELECT COUNT(DISTINCT  ro.route_id) AS nbroutes, 
st.stop_id, stn.stop_name 
FROM stops AS stn, stop_times AS st,trips AS tr,routes AS ro 
WHERE st.stop_id=stn.stop_id AND st.trip_id=tr.trip_id 
AND tr.route_id=ro.route_id 
GROUP BY st.stop_id 
ORDER BY nbroutes DESC LIMIT 1"</code></pre>
en R, en utilisant sqldf :
```{r echo=TRUE,warning=FALSE}
query="select count(distinct  ro.route_id) as nbroutes, 
st.stop_id, stn.stop_name 
from stops as stn, stop_times as st,trips as tr,routes as ro 
where st.stop_id=stn.stop_id and st.trip_id=tr.trip_id 
and tr.route_id=ro.route_id 
group by st.stop_id 
order by nbroutes desc limit 1"
sqldf(query)
```

## <span class="green"> L'heure du premier départ à chaque arrêt ?</span>{data-background="#fff"}


## L'heure du premier départ à chaque arrêt ?
<h4>Correction</h4>
Une jointure + group by + min :
<pre><code class="sql">SELECT st.stop_id, s.stop_name, MIN(st.departure_time) 
FROM stop_times AS st, stops AS s 
WHERE st.stop_id=s.stop_id 
GROUP BY st.stop_id</code></pre>
en R, en utilisant sqldf :
```{r echo=TRUE,warning=FALSE}
query="select st.stop_id, s.stop_name, min(st.departure_time) 
from stop_times as st, stops as s 
where st.stop_id=s.stop_id 
group by st.stop_id limit 5"
sqldf(query)
```

## <span class="green">  Les arrêts avec des bus la nuit entre 2h et 5h du matin ?</span>{data-background="#fff"}



## Les arrêts avec des bus la nuit entre 2h et 5h du matin ?

<h4>Correction</h4>
Un jointure + conditions ou between + distinct :
<pre><code class="sql">SELECT DISTINCT st.stop_id, s.stop_name, st.departure_time 
FROM stop_times AS st, stops AS s 
WHERE st.departure_time BETWEEN '02:00:00' AND '05:00:00' 
AND s.stop_id=st.stop_id </code></pre>
en R, en utilisant sqldf :
```{r echo=TRUE,warning=FALSE}
query="select distinct st.stop_id, s.stop_name, st.departure_time 
from stop_times as st, stops as s 
where st.departure_time between '02:00:00' and '05:00:00' 
and s.stop_id=st.stop_id limit 5"
sqldf(query)
```


## <span class="green"> Lister les arrêts non accessibles aux handicapés ?</span>{data-background="#fff"}

## Lister les arrêts non accessibles aux handicapés ?
<h4>Correction</h4>
Un requête simple sur la table stops :
<pre><code class="sql">SELECT * FROM stops 
WHERE wheelchair_boarding=2</code></pre>
en R, en utilisant sqldf :
```{r echo=TRUE,warning=FALSE}
query="select stop_id, stop_name from stops 
where wheelchair_boarding=2 limit 5"
sqldf(query)
```



## <span class="green"> Calculer la durée des trips ?</span>{data-background="#fff"}


## La durée des trips ?
<h4>Correction</h4>
strftime + min, max et group by : :
<pre><code class="sql">SELECT trip_id, MIN(arrival_time), MAX(arrival_time), 
MAX(STRFTIME('%s','2014-01-01 ' || arrival_time)) 
- MIN(STRFTIME('%s','2014-01-01 ' || arrival_time)) as time 
FROM stop_times GROUP BY trip_id 
</code></pre>
en R, en utilisant sqldf :
```{r echo=TRUE,warning=FALSE}
query="select trip_id, min(arrival_time), max(arrival_time), 
max(strftime('%s','2014-01-01 ' || arrival_time))
- min(strftime('%s','2014-01-01 ' || arrival_time)) as time 
from stop_times group by trip_id 
order by time desc limit 5"
sqldf(query)
```

## <span class="green"> La fréquence moyenne </br>à la station 'Gayeulles Piscine' </br> le 23 Septembre 2014</span>{data-background="#fff"}
<span class="green"> Vous pourrez utiliser un second traitement effectué en R</span>


## La fréquence moyenne à la station 'Gayeulles Piscine' le 23 Septembre 2014
<h4>Correction</h4>
Recherche de tous les passages à la station le 23 Septembre, jointures multiples et conditions sur la table calendar :
<pre><code class="sql">SELECT departure_time, 
strftime('%s','2014-09-23' || arrival_time) AS depsec 
FROM stop_times AS st, stops AS s, trips AS tr, calendar AS cal 
WHERE s.stop_id=st.stop_id AND s.stop_name = 'Gayeulles Piscine' 
AND tr.trip_id=st.trip_id AND tr.service_id=cal.service_id 
AND cal.tuesday=1 
AND cal.start_date<'20140923' AND cal.end_date>'20140923' 
ORDER BY st.departure_time </code></pre>

## La fréquence moyenne à la station 'Gayeulles Piscine' le 23 Septembre 2014
<h4>Correction</h4>
en R, en utilisant sqldf  + moyenne des différences :
```{r echo=TRUE,warning=FALSE}
query="select departure_time, 
strftime('%s','2014-09-23' || arrival_time) as depsec 
from stop_times as st, stops as s, trips as tr, calendar as cal 
where s.stop_id=st.stop_id and s.stop_name = 'Gayeulles Piscine' 
and tr.trip_id=st.trip_id and tr.service_id=cal.service_id 
and cal.tuesday=1 and cal.start_date<'20140923' 
and cal.end_date>'20140923' order by st.departure_time"
# stockage de la requête dans la data.frame horaires
horaires=sqldf(query)
# calcul de la fréquence moyenne
mean(diff(as.numeric(sort(horaires$depsec))))
```

